臺灣士林地方法院刑事判決
110年度審金訴字第715號
公  訴  人  臺灣士林地方檢察署檢察官
被      告  楊坤龍


選任辯護人  陳育騰  律師
上列被告因詐欺等案件，經檢察官提起公訴（110年度偵字第205
18號），被告於本院準備程序時就被訴事實為有罪之陳述，經本
院合議庭裁定由受命法官獨任行簡式審判程序審理，並判決如下
：
    主  文
楊坤龍犯三人以上共同冒用公務員名義詐欺取財罪，處有期徒刑
壹年貳月。 
未扣案之犯罪所得新臺幣伍仟元沒收之，於全部或一部不能沒收
或不宜執行沒收時，追徵其價額。
    犯罪事實及理由
一、本件犯罪事實及證據，除引用檢察官起訴書之記載（如附件
    ）外，另補充如下：　
　㈠如起訴書犯罪事實欄一所載「加入真實姓名年籍不詳之人，
    暱稱『豆花』之人所組成3人以上詐騙集團」。
　㈡被告楊坤龍於本院民國（下同）111年1月10日、1月24日準備
    程序、同年3月7日審理時所為之自白。
二、論罪科刑： 
  ㈠過去實務認為，行為人對犯特定犯罪所得之財物或利益作直
    接使用或消費之處分行為，或僅將自己犯罪所得財物交予其
    他共同正犯，祇屬犯罪後處分贓物之行為，非洗錢防制法所
    規範之洗錢行為，惟依洗錢防制法之新法規定，倘行為人意
    圖掩飾或隱匿特定犯罪所得來源，而將特定犯罪所得直接消
    費處分，甚或交予其他共同正犯，而由共同正犯以虛假交易
    外觀掩飾不法金流移動，即難認單純犯罪後處分贓物之行為
    ，應仍構成洗錢防制法第2條第1或2款之洗錢行為（最高法
    院108年度台上字第1744號判決意旨參照）。查被告楊坤龍
    與真實姓名年籍均不詳，暱稱「豆花」及其等所屬之其他不詳
    詐欺集團成年成員對告訴人吳宏羿所為，構成刑法第339條
    之4第1項第1、2款加重詐欺罪，為最輕本刑6月以上有期徒
    刑以上之刑之罪，屬洗錢防制法第3條第1款所稱特定犯罪，
    而被告將所領取告訴人遭詐欺之款項，交付移轉予不詳上游
    成員，已掩飾、隱匿該特定犯罪所得之去向及所在，揆諸上
    開說明，自非單純犯罪後處分贓物之不罰後行為，該當洗錢
    防制法第2條第2款所指之洗錢行為無訛。
  ㈡核被告所為，係犯刑法第339條之4第1項第1款、第2款三人以
    上共同冒用公務員名義詐欺取財及洗錢防制法第14條第1 項
    之洗錢罪。
　㈢又按2 人以上共同實行犯罪之行為者，皆為正犯，刑法第28
    條定有明文。又按共同正犯之成立，祇須具有犯意之聯絡，
    行為之分擔，既不問犯罪動機起於何人，亦不必每一階段犯
    行，均經參與（最高法院34年上字第862 號判例要旨參 照
    ）；另共同正犯之意思聯絡，原不以數人間直接發生者為限
    ，即有間接之聯絡者，亦包括在內。如甲分別邀約乙、丙犯
    罪，雖乙、丙間彼此並無直接之聯絡，亦無礙於其為共同正
    犯之成立（最高法院77年台上字第2135號判例要旨參照）；
    而共同正犯之意思聯絡，不限於事前有所協議，其於行為當
    時，基於相互之認識，以共同犯罪之意思參與者，亦無礙於
    共同正犯之成立。且其表示之方法，亦不以明示通謀為必要
    ，即相互間有默示之合致，亦無不可（最高法院73年台上字
    第1886號、73年台上字第2364號判例要旨參照）。經查，被
    告與真實姓名年籍均不詳，暱稱「豆花」及其等所屬之其他不
    詳詐欺集團成年成員間，就本件之犯行，互有犯意聯絡，並
    分工合作、互相利用他人行為以達犯罪目的及行為分擔，均
    為共同正犯。另因被告共同犯之加重詐欺取財罪之型態為刑
    法第339 條之4 第1 項第2 款之「三人以上共同犯之」，爰
    不再於主文重複贅載「共同」犯之，附此敘明。　
  ㈣再被告上開犯行，係以一行為同時觸犯洗錢罪及三人以上共
    同冒用公務員名義詐欺取財罪，應依刑法第55條規定，從一
    重論以刑法第339條之4第1項第1款、第2款三人以上共同冒
    用公務員名義詐欺取財罪。
　㈤另洗錢防制法第16條第2 項雖規定「犯前二條之罪，在偵查
    或審判中自白者，減輕其刑」，惟本件被告前開所犯經上述
    說明為想像競合犯後，係從一重之刑法第339條之4第1項第1
    款、第2款三人以上共同冒用公務員名義詐欺取財罪處斷，
    自無從適用該條減刑之規定，併此指明。
　㈥審酌被告正值青年，不思循正當途徑賺取金錢，竟加入詐欺
    集團擔任車手之工作，利用告訴人一時不察、陷於錯誤，以
    起訴書所載之方式進行詐騙，造成告訴人之財產損失，不僅
    漠視他人財產權，更製造金流斷點，影響財產交易秩序，亦
    徒增檢警機關追查集團上游成員真實身分之難度，犯罪所生
    危害非輕，所為實屬不該，惟念其犯後業已坦承犯行，雖曾
    於本院準備程序時與告訴人達成調解，此有本院111 年度審
    附民移調字第51號調解筆錄可參，然被告並未按期履行調解
    內容，此業據被告所自承（見本院上開審判筆錄第3頁），
    可知告訴人之損害並未因調解成立而獲得填補，另考量被告
    於該詐欺集團之角色分工及參與程度，非居於詐欺集團之主
    導地位，並兼衡被告犯罪動機、目的，暨被告為高職肄業之
    智識程度、未婚、現無子女仰賴其扶養、目前在家裡幫忙賣
    海鮮工作之生活狀況等一切情狀，爰量處如主文所示之刑，
    以資懲儆。至辯護人雖為被告請求緩刑之宣告，然審酌被告
    並未依調解內容履行，實難認其已盡其最大之努力填補告訴
    人所受之損害，而本院已參酌被告犯罪情節及犯後態度，量
    處前揭適當之刑度，認無暫不執行為適當之情形，故不併予
    宣告緩刑，附此敘明。
三、沒收部分：
  ㈠按犯罪所得，屬於犯罪行為人者，沒收之；於全部或一部不
    能沒收或不宜執行沒收時，追徵其價額；犯罪所得已實際合
    法發還被害人者，不予宣告沒收或追徵，刑法第38條之1 第
    1 項前段、第3 項、第5 項分別定有明文。次按「任何人都
    不得保有犯罪所得」為普世基本法律原則，犯罪所得之沒收
    、追繳或追徵，在於剝奪犯罪行為人之實際犯罪所得（原物
    或其替代價值利益），使其不能坐享犯罪之成果，以杜絕犯
    罪誘因，可謂對抗、防止經濟、貪瀆犯罪之重要刑事措施，
    性質上屬類似不當得利之衡平措施，著重所受利得之剝奪。
    然苟無犯罪所得，自不生利得剝奪之問題，固不待言，至二
    人以上共同犯罪，關於犯罪所得之沒收、追繳或追徵，應就
    各人所分得者為之。又所謂各人「所分得」，係指各人「對
    犯罪所得有事實上之處分權限」，法院應視具體個案之實際
    情形而為認定；倘若共同正犯各成員內部間，對於不法利得
    分配明確時，固應依各人實際分配所得沒收。至於共同正犯
    各成員有無犯罪所得、所得數額，係關於沒收、追繳或追徵
    標的犯罪所得範圍之認定，固非屬犯罪事實有無之認定，並
    不適用「嚴格證明法則」，無須證明至毫無合理懷疑之確信
    程度，應由事實審法院綜合卷證資料，依自由證明程序釋明
    其合理之依據以認定之（最高法院104 年8 月11日104 年度
    第13次刑事庭會議決議、最高法院104 年度台上字第3937號
    判決意旨參照）。經查，本案被告擔任車手工作，取得新臺
    幣（下同）5,000元報酬等情，業據其供承明確（見偵卷第8
    1頁），核屬被告本案犯罪之犯罪所得，未經扣案，亦未實
    際發還告訴人，復查無過苛調節之情況，仍應依刑法第38條
    之1第1項前段、第3項之規定宣告沒收，並於全部或一部不
    能沒收或不宜執行沒收時，追徵其價額。
  ㈡按犯洗錢防制法第14條之罪，其所移轉、變更、掩飾、隱匿
    、收受、取得、持有、使用之財物或財產上利益，沒收之，
    洗錢防制法第18條第1 項前段定有明文。關於犯罪行為人犯
    洗錢防制法第14條之罪，其所掩飾、隱匿之財物本身僅為洗
    錢之標的，難認係供洗錢所用之物，故洗錢行為之標的除非
    屬於前置犯罪之不法所得，而得於前置犯罪中予以沒收者外
    ，既非本案洗錢犯罪之工具及產物，亦非洗錢犯罪所得，尤
    非違禁物，尚無從依刑法沒收規定予以宣告沒收，自應依上
    開第18條第1 項前段規定予以宣告沒收。且此規定係採義務
    沒收主義，祇要合於前述規定，法院即應為相關沒收之諭知
    ，然該洗錢行為之標的是否限於行為人者始得宣告沒收，法
    無明文，是從有利於被告之認定，倘法條並未規定「不問屬
    於犯罪行為人與否均沒收」時，自仍以屬於被告所有者為限
    ，始應予沒收。經查，被告擔任車手負責領取之款項，係屬
    洗錢之標的，除上開所述被告所取得之5,000元報酬部分，
    因亦屬其犯罪所得，已依法宣告沒收及追徵，自無從再對其
    宣告沒收洗錢標的，其餘款項均已轉交集團上游等情，業據
    被告供述在卷（見偵卷第16至17頁），則該款項即非被告所
    有，亦無事實上處分權限，揆諸上開說明，自無從依洗錢防
    制法第18條第1 項前段規定宣告沒收。
  ㈢又被告用於與本案詐欺集團其他成員聯絡使用之行動電話，
    已於另案查扣等情，據其於警詢時供承在卷（見偵卷第17頁
    ），上開行動電話雖為被告所有，供作本案與其他共犯聯絡
    所用之物，然未於本案扣案，於本案對之宣告沒收，實欠缺
    刑法上之重要性，故不予宣告沒收，亦一併說明。
據上論斷，應依刑事訴訟法第273 條之1 第1 項、第299 條第1
項前段、第310 條之2 、第454 條第2 項，洗錢防制法第2 條第
2 款、第14條第1 項，刑法第11條前段、第28條、第339 條之4
第1 項第1 款、第2 款、第55條、第38條之1 第1 項前段、第3 
項，刑法施行法第1 條之1 第1 項，判決如主文。
本案經檢察官陳韻中提起公訴，檢察官吳昭瑩到庭執行職務。
中　　華　　民　　國　　111 　年　　3 　　月　　28　　日
                  刑事第九庭法  官 李育仁
以上正本證明與原本無異。
因疫情而遲誤不變期間，得向法院聲請回復原狀。
如不服本判決應於收受送達後20日內，向本院提出上訴書狀，並
應敘述具體理由。其未敘述上訴理由者，應於上訴期間屆滿後20
日內向本院補提理由書（均須按他造當事人之人數附繕本）「切
勿逕送上級法院」。 
                            書記官 丁梅芬
中　　華　　民　　國　　111 　年　　3 　　月　　30　　日

附錄本案論罪科刑法條全文：
洗錢防制法第2條
本法所稱洗錢，指下列行為：
一、意圖掩飾或隱匿特定犯罪所得來源，或使他人逃避刑事追訴
    ，而移轉或變更特定犯罪所得。
二、掩飾或隱匿特定犯罪所得之本質、來源、去向、所在、所有
    權、處分權或其他權益者。
三、收受、持有或使用他人之特定犯罪所得。
洗錢防制法第14條
有第二條各款所列洗錢行為者，處7 年以下有期徒刑，併科新臺
幣5 百萬元以下罰金。前項之未遂犯罰之。前二項情形，不得科
以超過其特定犯罪所定最重本刑之刑。
中華民國刑法第339條之4
犯第339 條詐欺罪而有下列情形之一者，處1 年以上7 年以下有
期徒刑，得併科1 百萬元以下罰金：
一、冒用政府機關或公務員名義犯之。
二、三人以上共同犯之。
三、以廣播電視、電子通訊、網際網路或其他媒體等傳播工具，
    對公眾散布而犯之。
前項之未遂犯罰之。
　　
附件：
臺灣士林地方檢察署檢察官起訴書
                                    110年度偵字第20518號
　　被　　　告　楊坤龍　男　21歲（民國00年0月00日生）
　　　　　　　　　　　　住○○市○○區○○街00號6樓之2
　　　　　　　　　　　　國民身分證統一編號：Z000000000號
                       （另案法務部○○○○○○○○羈押                          中）
上列被告因詐欺等案件，已經偵查終結，認應提起公訴，茲將犯
罪事實及證據並所犯法條分敘如下：
　　　　犯罪事實
一、楊坤龍於民國110年8月某日，加入真實姓名年籍不詳之人所
    組成3人以上詐騙集團，擔任車手之角色 。楊坤龍與該詐騙
    集團成員共同意圖為自己不法之所有，基於3人以上冒用公
    務員名義詐欺取財及洗錢之犯意聯絡，先由該集團成員於11
    0年10月14日11時許，撥打電話予吳宏羿，佯稱為檢警人員
    ，向吳宏羿佯稱略以:吳宏羿涉及刑事案件，需提供資金清
    查資料云云，致吳宏羿陷於錯誤，於當日15時許依指示在臺
    北市內湖區民權東路6段136巷新湖國小側門交付新臺幣（下
    同）42萬元予依詐騙集團成員指示前來收款之楊坤龍。楊坤
    龍收取款項後，依指示於當日15時30分許將款項送至臺北市
    ○○區○○○路0號麥當勞速食店內廁所，楊坤龍從中獲取5000元
    之報酬。嗣吳宏羿察覺有異，報警處理，為警循線查悉上情
    。
二、案經吳宏羿訴請臺北市政府警察局內湖分局報告偵辦。
　　　　證據並所犯法條
一、證據清單及待證事實：
編號 證據名稱 待證事實 1 被告楊坤龍警詢、偵查中之供述 供稱於上開時、地收取包裹獲有報酬等情。 2 證人即告訴人吳宏羿警詢證述 佐證告訴人遭詐騙金錢之事實。   3 卷附告訴人郵局帳號0000000000****（號碼詳卷）存摺交易明細影本 佐證告訴人遭詐騙金錢之事實。 4 被告收取詐欺款項現場、交付詐欺款項現場及被告前往及離去上開場所之監視器影像截圖 全部犯罪事實。 
二、核被告所為，係犯刑法第339條之4第1項第1款、第2款之3人
    以上冒用公務員名義詐欺取財、洗錢防制法第14條第1項之
    洗錢等罪嫌。被告與所屬之詐欺集團成員間，有犯意聯絡及
    行為分擔，為共同正犯。再被告係以同一行為涉犯加重詐欺
    與洗錢等罪名，應論以想像競合犯，請從一重之加重詐欺取
    財罪處斷。另被告上開犯罪所得，請依刑法第38條之1第1項
    、第3項宣告沒收或追徵其價額。
三、依刑事訴訟法第251條第1項提起公訴。
　　此　致
臺灣士林地方法院
中　　華　　民　　國　 110 　年　  11  　月　　 15    日
　　　　　　　　　　　　　 　檢察官 陳韻中
本件正本證明與原本無異　　　　　　　
中　　華　　民　　國　 110 　年　  11　　月　　 16  　日
                             書記官 林秀玉
附錄本案所犯法條全文：
中華民國刑法第339條之4
犯第 339 條詐欺罪而有下列情形之一者，處 1 年以上 7 年以
下有期徒刑，得併科 1 百萬元以下罰金：
一、冒用政府機關或公務員名義犯之。
二、三人以上共同犯之。
三、以廣播電視、電子通訊、網際網路或其他媒體等傳播工具，
    對公眾散布而犯之。
前項之未遂犯罰之。
洗錢防制法第14條
有第二條各款所列洗錢行為者，處 7 年以下有期徒刑，併科新
臺幣 5 百萬元以下罰金。
前項之未遂犯罰之。
前二項情形，不得科以超過其特定犯罪所定最重本刑之刑。